臺灣高雄地方法院民事判決　　　　　　 95年度簡上字第261號
上　訴　人　丁○○
訴訟代理人　丙○○
被　上訴人　乙○○○
輔　佐　人　甲○○
上列當事人間請求確認有通行權存在等事件，上訴人對於民國95
年9 月26日本院高雄簡易庭95年度雄簡字第3520號第一審判決提
起上訴，本院於民國96年5 月2 日言詞辯論終結，判決如下：
    主      文
上訴駁回。
第二審訴訟費用由上訴人負擔。
    事實及理由
一、上訴人起訴主張：上訴人所有坐落高雄市○○區○○段232
    地號土地（下稱系爭232 號土地）屬於第一種住宅區，東側
    為被上訴人所有之同段230 地號土地（下稱系爭230 號土地
    ），南側為建物，西側及北側雖分別面臨永和街（小）及巷
    道（下稱北側巷道），惟均屬他人所有編列為第一種住宅區
    之土地而暫供空地使用，並非道路用地，自不屬於供公眾通
    行之既成巷道，致系爭232 號土地與公路無適宜之聯絡，不
    能為通常使用，必須經由系爭230 號土地通往永和街（大）
    始得申請指定建築線及建築執照。爰依民法第787 條第1 項
    前段之規定，請求確認上訴人所有之系爭232 號土地對於被
    上訴人所有之系爭230 號土地如附圖所示斜線部分有通行權
    ；被上訴人應將斜線土地範圍內之地上物拆除，並應容忍上
    訴人通行。（嗣經原審判決上訴人全部敗訴，上訴人不服而
    提起上訴）於本院聲明：(一)原判決廢棄；(二)確認上訴人所有
    之系爭232 號土地對於被上訴人所有之系爭230 號土地如附
    圖所示斜線部分有通行權；(三)被上訴人應將斜線土地範圍內
    之地上物拆除，並應容忍上訴人通行。
二、被上訴人則以：上訴人所有系爭232 號土地之北側巷道係自
    民國32年前即已存在之既成巷道，可連接永和街（大）及永
    和街（小），西側之永和街（小）亦屬既成巷道可通行至太
    平路，故系爭232 號土地並非與公路無適宜聯絡，致不能為
    通常使用之袋地。又鄰地通行權之目的在於解決鄰地通行之
    問題，並非為解決鄰地建築問題而設之規定，則上訴人以系
    爭232 號土地無法申請指定建築線及建築執照為由，訴請確
    認就系爭230 號土地有通行權存在，自屬無據等語置辯。於
    本院聲明：如主文第1 項所示。
三、兩造不爭執之事實：
  (一)上訴人所有之系爭232 號土地東側為被上訴人所有之系爭23
    0 號土地，南側為建物，西側及北側分別面臨永和街（小）
    及北側巷道。
  (二)系爭232 號土地、永和街（小）及北側巷道均編列為第一種
    住宅區。
  (三)上訴人曾與被上訴人協調通行系爭230 號土地如附圖所示斜
    線部分，惟遭被上訴人拒絕。
  (四)永和街（小）之寬度足供汽車通行使用，可對外連接至太平
    路。
四、本件經兩造協議簡化爭點為：系爭232 號土地是否屬於袋地
    ？上訴人就系爭230 號土地如附圖所示斜線部分有無通行權
    ？被上訴人是否應將斜線土地範圍內之地上物拆除，並應容
    忍上訴人通行？
五、按土地因與公路無適宜之聯絡，致不能為通常使用者，土地
    所有人得通行周圍地以至公路，民法第787 條第1 項前段定
    有明文。又鄰地通行權為土地所有權之擴張，其目的在於解
    決與公路無適宜聯絡之土地通行問題，並非在於解決土地之
    建築問題，自不能僅以建築法或建築技術上之規定為立論基
    礎，故如土地已有適宜之通路，要不能以該通路與建築法或
    建築技術之規定不合，而要求通行其鄰地。
六、經查，系爭232 號土地西側面臨永和街（小）寬約2.5 至2.
    6 公尺，可供汽車通行，往南右轉對外連接至太平路，左轉
    連接至永和街（大），且永和街（小）業經列為街道，鋪設
    柏油路面，地下埋設排水溝，路旁建物並已編列門牌號碼等
    情，為兩造所不爭執（見本院卷第59頁），並經本院會同兩
    造履勘現場查明屬實，製有勘驗筆錄1 份在卷可稽（見本院
    卷第33、34頁），復有高雄市政府地政處前鎮地政事務所複
    丈成果圖1 份及照片36張存卷可查（見原審卷第23、24、34
    、35、37，本院卷第35至47頁），足徵系爭232 號土地可通
    行永和街（小）對外聯絡，自非與公路無適宜之聯絡致不能
    為通常使用。則被上訴人辯稱系爭232 號土地並非袋地等語
    ，自屬可採。
七、上訴人固主張永和街（小）非道路用地，而係私人土地暫供
    空地使用，自非既成巷道，且系爭232 號土地必須經由系爭
    230 號土地通往永和街（大），始得申請指定建築線及建築
    執照而為通常使用等語。惟按所謂既成道路成立公用地役關
    係，僅須符合土地係為不特定之公眾通行所必要，於公眾通
    行之初，土地所有權人並無阻止之情事，且經歷之年代久遠
    而未曾中斷等要件，即足當之，此有司法院大法官釋字第40
    0 號解釋理由可資參照。查永和街（小）業經列為街道，鋪
    設柏油路面，地下埋設排水溝，路旁建物並已編列門牌號碼
    等情，業如前述，且永和街（小）往北為死巷，故兩側住戶
    均需藉由永和街（小）往南通行以對外聯絡，此有現場照片
    1 張在卷足憑（見本院卷第40頁），復參以上訴人已通行永
    和街（小）對外聯絡多年，並無窒礙難行之處，據此足認永
    和街（小）與前揭既成巷道之要件相合。是以，上訴人主張
    永和街（小）並非既成巷道等語，不足採取。又鄰地通行權
    之目的在於解決土地通行之問題，並非解決土地建築之問題
    ，亦如前述，則上訴人以須申請指定建築線及建築執照為由
    ，據以主張其就系爭230 號土地有通行權等語，自屬無據。
八、綜上所述，上訴人所有系爭232 號土地既有永和街（小）之
    既成巷道可供通行至太平路及永和街（大），即非屬袋地，
    自無依據袋地通行權之法律關係，請求通行被上訴人所有之
    系爭230 號土地之餘地。從而，上訴人依民法第787 條第1
    項前段之規定，請求確認就系爭230 號土地如附圖所示斜線
    部分有通行權存在，及被上訴人應將地上物拆除，並應容忍
    上訴人通行等語，為無理由，不應准許。原審為上訴人敗訴
    之判決，並無不合。上訴意旨指摘原判決不當，求予廢棄改
    判，為無理由，應予駁回。
九、據上論結，本件上訴為無理由，依民事訴訟法第436 條之1
    第1 項、第3 項、第449 條第1 項、第78條，判決如主文。
中　　華　　民　　國　　96　　年　　5 　　月　　16　　日
                  民事第六庭  審判長法  官  謝靜雯
                                    法  官  高增泓
                                    法  官  鄭詠仁
正本係照原本作成。
本判決不得上訴。
中　　華　　民　　國　　96　　年　　5 　　月　　16　　日
                                    書記官  王雪招
